臺灣嘉義地方法院民事判決
110年度訴字第130號
原      告  吳佳美  



訴訟代理人  蘇恒宗  
被      告  吳旻泉  

            吳青龍  
            吳大為即吳榮村


            吳文仁  

上列當事人間分割共有物事件，於民國110年11月9日言詞辯論終
結，本院判決如下：
    主  文
兩造共有坐落嘉義縣○○鎮○○○○段0000地號土地，權利範圍全部，
准予變賣分割，所得價金依附表所示應有部分比例分配。
訴訟費用由兩造依附表所示應有部分比例負擔。
    事實及理由
壹、程序事項：
一、按因不動產之物權或其分割或經界涉訟者，專屬不動產所在
    地之法院管轄。民事訴訟法第10條第1項定有明文。經查，
    本件原告主張依據共有物分割請求權，請求分割為兩造公同
    共有，坐落嘉義縣○○鎮○○○○段0000地號土地，權利範圍全部
    （下稱系爭土地），因系爭土地坐落嘉義縣，位於本院轄區
    ，有系爭土地登記謄本附卷可稽（見本院卷第17至37頁），
    是本院就本件訴訟自有管轄權，合先敘明。
二、被告吳青龍、吳大為、吳文仁經合法通知，未於最後言詞辯
    論期日到場，核無民事訴訟法第386條各款所列情形，爰依
    原告聲請，由其一造辯論而為判決。
貳、實體事項：
一、原告主張：
㈠、系爭土地為兩造公同共有，其上有未辦保存登記建物大美濟
    公院（下稱系爭廟宇)。
㈡、因系爭土地上有系爭廟宇難以實施原物分割，兩造就系爭土
    地無法達成分割協議，且即便原告同意僅取得金錢補償，然
    被告亦無法支付價金。故訴請先行判決系爭土地為分別共有
    ，並同時爰依民法第823條、第824條之規定，請求予以變價
    分割系爭土地，以消滅共有關係，所得價金按各共有人之應
    有部分比例分配予各該共有人。
㈢、原告請求變賣系爭土地，並無損及其他共有人之權益，且有
    增進物之利用及市場價值。共有人等亦皆可於系爭土地變賣
    時參與投標或使用優先承購權買回，並不妨礙系爭土地之繼
    續使用。
㈣、並聲明：
 1、兩造公同共有之系爭土地先依繼承權利判為分別共有，並准
    予變價分割，變價後所得價金依應有部分比例分配。
 2、訴訟費用由兩造按比例負擔。　　
二、被告吳旻泉略以：
    因系爭廟宇坐落於系爭土地上，系爭廟宇曾倒塌後重建，但
    香客眾多且是村莊的信仰中心，逢年過節都會有鄉里來參拜
    ，父母過世前也有交代，不論如何窮苦都要將系爭廟宇留給
    下一代人，並不認為系爭廟宇為吳家財產，希望系爭土地能
    維持公同共有，讓寺廟繼續存在，不同意系爭土地分割。
三、被告吳青龍、吳大為、吳文仁經合法通知，未於最後言詞辯
    論期日到場，核無民事訴訟法第386條各款所列情形，爰依
    原告聲請，由其一造辯論而為判決。
四、本院之判斷：
㈠、查系爭土地係由兩造自被繼承人處繼承取得，均於108年10月
    24日以繼承登記為公同共有人等情，有系爭土地登記謄本附
    卷為證（見本院卷二第29至31頁），堪信原告主張兩造係因
    繼承而取得對系爭土地之公同共有一節為真實。
㈡、原告主張其為系爭土地之共有人，兩造並無不能分割共有物
    之協議，且迄今亦未就系爭土地協議分割，故系爭土地應由
    法院判決分割，並以變價分割為分割方法等語；為被告所否
    認，並以前詞置辯。是本件之爭點為：㈠原告訴請就系爭土
    地為裁判分割，是否有據？㈡如是，則應以何分割方法為分
    割始屬妥適？茲析述如下：
㈢、原告訴請就系爭土地為裁判分割，是否有據？
  1.按遺產之公同共有係以遺產之分割為其終局目的，而以公同
    共有關係為暫時的存在。在公同共有遺產分割自由之原則下
    ，民法第1164條規定，繼承人得隨時請求分割遺產，該條所
    稱之「得隨時請求分割」，依同法第829條及第830條第1項
    規定觀之，自應解為包含請求終止公同共有關係在內，俾繼
    承人之公同共有關係歸於消滅而成為分別共有，始不致與同
    法第829條所定之旨趣相左，庶不失繼承人得隨時請求分割
    遺產之立法本旨（最高法院93年度台上字第2609號判決意旨
    參照）。揆諸前開意旨，於繼承人繼承同一被繼承人取得遺
    產並就遺產為公同共有時，原得隨時就全部遺產請求分割，
    並包含終止公同共同關係之意思在內，並得按民法第829條
    之規定，於訴請分割時解消公同共有關係，並按同法第830
    條第2項準用同法第824條之規定，於不能協議分割或無協議
    時，依裁判分割公同共有之遺產。經查，系爭土地為兩造繼
    承後取得之遺產，經繼承後為兩造公同共有，則本於上述說
    明，原告於兩造不能就系爭土地協議分割或無協議時訴請分
    割兩造公同共有之系爭土地，亦與法律規定相符。
  2.按各共有人，除法令另有規定外，得隨時請求分割共有物。
    但因物之使用目的不能分割或契約訂有不分割之期限者，不
    在此限，民法第823條第1項定有明文，並依同法第830條第2
    項之規定，於公同共有物之分割準用之。經查，系爭土地依
    其使用目的並非不能分割，則兩造既未能就系爭土地達成不
    能分割協議之特約，則原告訴請裁判分割系爭土地，洵屬有
    據，應予准許。
㈣、如是，則應以何分割方法為分割始屬妥適？
  1.按公同共有物分割之方法，除法律另有規定外，準用關於共
    有物分割之規定，依共有人協定之方法行之；又分割之方法
    不能協議決定，或於協議決定後因消滅時效完成經共有人拒
    絕履行者，法院得因任何共有人之請求，命為下列之分配：
    一、以原物分配於各共有人。但各共有人均受原物之分配顯
    有困難者，得將原物分配於部分共有人。二、原物分配顯有
    困難時，得變賣共有物，以價金分配於各共有人；或以原物
    之一部分分配於各共有人，他部分變賣，以價金分配於各共
    有人，民法第830條第2項、第824條第1項及第2項亦分別定
    有明文。按分割共有物，究以原物分割，或變賣共有物分配
    其價金，法院固有自由裁量之權，不受共有人主張之拘束，
    但仍應斟酌當事人之聲明、共有物之性質、經濟效用及全體
    共有人之利益等公平決定之（最高法院84年度台上字第1756
    號判決參照）。
  2.關於分割方法，本院參酌系爭土地現況為圍牆圍繞，裡面有
    一棟一層樓挑高之雄偉佛寺，圍牆內有庭園造景等情，有本
    院110年5月12日日勘驗筆錄及系爭土地上現況照片在卷足憑
    （本院卷一第175至181頁、第211至237頁）。衡以系爭土地
    上建有系爭廟宇，建築宏偉，且系爭廟宇庭園造景景致優美
    ，如以原物分割，該系爭廟宇園區將被切割成四分五裂，除
    不利於現有狀況的統一利用外，亦有違被告希望系爭廟宇繼
    續存在之意願，是系爭土地顯不適於原物分配。另若將原物
    分配予部分共有人，則受分配者對於未受分配或不能按其應
    有部分受分配者，依民法第824條第3項規定必須以金錢補償
    ，惟本件即便原告提出如果被告等人對原告為金錢補償，原
    告可不分得土地之主張，然被告等人迄至本院言詞辯論終結
    前對於金錢補償之金額均未能提出，是如原告受原物分配，
    被告未必有資力以金錢補償原告，故以代償方割方式為系爭
    土地之分割，亦有困難；再參酌原告明確表達願以變價分割
    為系爭土地之分割方法等語，衡諸透過變價方式，基於市場
    之自由競爭，亦可使系爭土地之市場價值極大化，對於共有
    人而言，自屬有利；被告雖陳稱系爭土地不欲變價分割遭他
    人取得，罔顧家族對於系爭廟宇信眾之情感等語，然此亦可
    透過共有人之優先承買權之法律制度加以保全，自不足作為
    不宜變價分割之依據。綜上，本院認系爭不動產以變價方式
    分割應屬適當，並符合公平原則。
㈤、綜上所述，系爭不動產為兩造共有，且未經兩造約定不得分
    割，亦未達成分割之協議，自得由共有人之一即原告訴請分
    割共有物，並以變價為分割之方式。從而，本院認系爭不動
    產以變價方式分割應屬適當，並符合公平原則，爰裁判如主
    文第1 項所示。
㈥、按因共有物分割、經界或其他性質上類似之事件涉訟，由敗
    訴當事人負擔訴訟費用顯失公平者，法院得酌量情形，命勝
    訴之當事人負擔其一部。民事訴訟法第80條之1 定有明文。
    本件分割共有物之方法，本應由法院斟酌何種方式較能增進
    共有物之經濟效益，並兼顧兩造之利益，以決定適當之分割
    方法，不因何造起訴而有不同，故原告請求分割之訴雖有理
    由，惟關於訴訟費用負擔，如全部由被告負擔，將顯失公平
    ，依前開規定，除被告按其應有部分比例負擔外，勝訴之原
    告亦應按其應有部分比例負擔之。爰另諭知訴訟費用之負擔
    比例如主文第2項所示，始符公平，併此敘明。
㈦、本件事證已臻明確，兩造其餘主張攻擊防禦方法及所用之證
    據，經本院斟酌後，認與判決結果不生影響，爰不予以一一
    論述，附此敘明。
五、訴訟費用負擔之依據：民事訴訟法第80條之1。 
中　　華　　民　　國　　110 　年　　11　　月　　30　　日
                  民事第三庭法　官　陳婉玉   
以上正本係照原本作成。
如對本判決上訴須於判決送達後20日內向本院提出上訴狀。
如委任律師提起上訴者，應一併繳納上訴審裁判費。 
中　　華　　民　　國　　110 　年　　11　　月　　30　　日
                            書記官　蕭惟瀞
　　　　　　　　　　　　　　　　　　　　　　　　　　　　
附表    編號 共有人 應有部分 訴訟費用負擔比例 1 吳佳美 5分之1 5分之1 2 吳旻泉 5分之1 5分之1 3 吳青龍 5分之1 5分之1 4 吳榮村 5分之1 5分之1 5 吳文仁 5分之1 5分之1